【裁判字號】    97,消債更,1154
【裁判日期】    980310
【裁判案由】    更生事件
【裁判全文】
臺灣板橋地方法院民事裁定          97年度消債更字第1154號
聲  請  人  甲○○
即  債務人            之1
代  理  人  劉韋廷律師
上列當事人因消費者債務清理事件聲請更生，本院裁定如下：
    主  文
聲請駁回。
聲請費用由聲請人負擔。
    理  由
一、本件聲請人即債務人向本院聲請更生，其聲請意旨略以：聲
    請人於民國95年10月與最大債權銀行新光商業銀行（下稱新
    光銀行）成立協商，約定聲請人每月應還款新台幣（下同）
    16,548元。因聲請人任職於榮民工程股份有限公司，平均每
    月收入約52,500元，每月除需依上開協商金額清償16,548元
    外，尚需繳納房屋貸款24,572元、給付中國信託商業銀行（
    下稱中國信託商銀）8,000 元、合作金庫銀行（下稱合作金
    庫）11,000元，合計共49,120元，顯無法維持最低基本生活
    ，故有不可歸責於己致履行顯有重大困難之事由，為此聲請
    更生等語。
二、按債務人與金融機構協商成立者，不得聲請更生或清算，但
    因不可歸責於己之事由，致履行顯有重大困難者，不在此限
    ；本條例施行前，債務人依金融主管機關協調成立之中華民
    國銀行公會會員辦理消費金融案件無擔保債務協商機制與金
    融機構成立之協商，準用前項之規定，消費者債務清理條例
    第151 條第5 項、第6 項分別定有明文。是債務清償方案成
    立後，固由債務人按其條件履行，惟需於其後發生情事變更
    ，在清償期間收入或收益不如預期，致該方案履行困難甚或
    履行不能，因不可歸責於己，始能聲請更生或清算。此項規
    定旨在避免債務人任意毀諾已成立之協商，濫用更生或清算
    之裁判上債務清理程序，蓋以債務清償方案係經當事人行使
    程序選擇權所為之債務清理契約，債務人應受該成立之協議
    所拘束。債務人既已與金融機構協商成立，如認該協商方案
    履行有其他不適當情形，自仍應再循協商途徑謀求解決。次
    按，聲請更生或清算不合程式或不備其他要件者，法院應以
    裁定駁回之，但其情形可以補正者，法院應定期間先命補正
    ，復為同條例第8 條所明定。
三、查本件聲請人曾經參加中華民國銀行公會會員辦理消費金融
    案件無擔保債務協商機制，與新光銀行成立協商乙節，業據
    其提出銀行公會協議書、無擔保債務還款計畫表及聯合徵信
    中心債權人清冊等件影本在卷可稽，是聲請人向本院聲請更
    生，自須符合「不可歸責於己致履行顯有重大困難之事由」
    之要件，方為適法。惟查：
  (一)聲請人主張其每月除給付協商應還款金額16,548元外，另需
    繳納房屋貸款24,572元、給付中國信託商銀8,000 元、合作
    金庫11,000元，而無法維持最低基本生活等語。惟依聲請人
    所提房貸繳款證明，即彰化商業銀行往來明細查詢單影本（
    見本院卷第23至32頁），聲請人自協商成立前之94年12月起
    ，即已開始繳納房屋貸款。另聲請人係於92年4 月1 日向合
    作金庫申貸公教小額消費性貸款60萬元，原到期日為97年4
    月1 日，嗣經聲請人聲請延展借款期間至100 年4 月1 日，
    目前繳款正常，亦經合作金庫於97年8 月25日具狀向本院陳
    報在卷（見本院卷第85至86頁）。至聲請人陳稱每月需給付
    中國信託商銀8,000 元部分，聲請人僅提出信用卡帳單影本
    1 紙（見本院卷第33頁）為證，其上記載聲請人於97年5 月
    間繳納信用卡帳款8,000 元1 筆，故並無法證明聲請人有與
    該行協商每月應還款8,000 元。再經本院向中國信託商銀查
    詢結果，該行雖未參與前開協商，惟聲請人95年10月與新光
    銀行協商成立前，早已申請中國信託商銀之信用卡，並刷卡
    消費使用，目前尚欠該行信用卡帳款76,739元，有該行97年
    9 月15日陳報狀及信用卡消費明細附卷可稽（見本院卷第89
    至109 頁）。因此，聲請人所陳上開事由，均非屬具有猝然
    性而不能預知之事由，上開事由本為聲請人於協商成立當時
    已存在及可得預見，是聲請人盱衡自己之經濟狀況，仍願簽
    署協議書，自應依協議條款履行。
  (二)又依聲請人所提財政部台灣省北區國稅局95年度綜合所得稅
    各類所得資料清單影本（見本院卷第41頁），聲請人95年度
    薪資所得為687,650 元，平均月薪為57,304元（687,650 元
    ÷12月=57,304 元；元以下四捨五入），再加計來自榮民工
    程股份有限公司職工福利委員會之其他收入22,340元，合計
    95年度收入為709,990 元，是每月平均收入為59,166元（70
    9, 990元÷12月=59,166 元；元以下四捨五入）。再依聲請
    人所提各類所得扣繳暨免扣繳憑單影本2 紙（見本院卷第42
    頁），聲請人95年12月至96年11月之薪資所得共693,710 元
    、加計來自榮民工程股份有限公司職工福利委員會之其他收
    入25,540元，合計收入為719,250 元，是每月平均收入為59
    ,938 元 （719,250 元÷12月=59,938 元；元以下四捨五入
    ）。故聲請人於95年10月成立協商後，其收入並無減少之情
    形，反而增加，且扣除每月協商還款金額16,548元後，尚餘
    4 萬餘元，並非無以維生。又查聲請人與其妻楊秀蘭育有3
    子，惟其中長子、次子均已成年，聲請人亦自承未對長子、
    次子支出扶養費，另幼子亦已年滿18歲，而有工作能力，有
    其等戶籍謄本影本附卷可參（見本院卷第82至83頁），是聲
    請人之負擔隨其子女之成年，應較其協商成立時為輕。
  (三)矧聲請人既與債權銀行成立協商，自應本於誠信原則，撙節
    開銷，並誠實勤勉地履行債務。惟查，聲請人於95年10月協
    商成立後，仍繼續持中國信託商銀之信用卡刷卡消費，且其
    消費內容包含數筆北區水族寵物有限公司、多筆特力翠豐股
    份有限公司、板信鐘錶股份有限公司、全國電子、屈臣氏、
    遠百公司、依鼎百貨公司、燦坤3C等非屬通常生活所需之消
    費，有中國信託商銀陳報狀及信用卡消費明細附卷可稽（見
    本院卷第89至109 頁）。又聲請人於協商成立後，尚有餘力
    每月持續繳納人壽保險之保險費用計2,359 元迄今（見本院
    卷第9 頁）。足認其於協商成立後，並無其所稱無法維持最
    低基本生活之情事。
  (四)再查：聲請人於95年10月與新光銀行成立協商，卻於96年2
    月間，將其所有坐落台北縣三峽鎮○○路之房地，以贈與為
    原因，移轉為其妻楊秀蘭所有，有聲請人所提財政部台灣省
    北區國稅局贈與稅不計入贈與總額證明書影本1 紙在卷可稽
    （見本院卷第40頁），並為聲請人所自承。而聲請人陳稱其
    贈與不動產之理由為：其與楊秀蘭分別居住於不同處所，2
    人多年來離婚數次，為求給予小孩更好之成長及照顧，雙方
    仍有互動，因考量小孩因素又辦理結婚，後因聲請人結交女
    友，目前與女友同居，楊秀蘭為確保生活安穩及住所不被剝
    奪，要求聲請人將楊秀蘭現居住位於台北縣三峽鎮○○路之
    不動產贈與之，故聲請人將上開不動產贈與楊秀蘭，但聲請
    人仍背負房貸等語。是聲請人繼續背負房屋貸款，並非出於
    非己身所能控制之自然力或其他人為事由，而不具有猝然性
    致不能預知，因而陷於不能履行承諾償還自己之債務之情形
    ，亦即非屬前開法文所規定之不可歸責於己之事由。
  (五)末查：本院前於97年8 月8 日以裁定命聲請人應於10日內向
    本院陳報並提出以聲請人本人、配偶、父母為要保人、被保
    險人或受益人之人壽保單及儲蓄性、投資性保單，聲請人於
    97年8 月13日收受該裁定（見本院卷第76頁），惟於97年8
    月21日之陳報狀上就此部分全未補正，至其原聲請狀陳稱每
    月繳納郵政壽險保險費1,356 元、巴黎人壽保險費1,003 元
    ，亦僅提出存摺影本為據（見本院卷第9 頁、第54至58頁）
    。嗣經本院職權調查結果，聲請人有以聲請人之母親為要保
    人，聲請人為被保險人，向中華郵政股份有限公司投保郵政
    壽險，每期月繳保險費3,322 元，已於97年9 月19日滿期，
    由受益人即聲請人之母親領回滿期保險金20萬元。另聲請人
    有以其配偶楊秀蘭為要保人，聲請人為被保險人，向國泰人
    壽保險股份有限公司投保萬代福101 終身壽險2 件，每期年
    繳保險費分別為13,900元、13,900元，現均正常繳費中。又
    聲請人有以其配偶楊秀蘭為要保人，聲請人為被保險人，向
    安泰人壽保險股份有限公司投保終身壽險，每期年繳保險費
    分別為71,822元，現正常繳費中。及聲請人有以其為要保人
    及被保險人，向台灣人壽保險股份有限公司投保養老保險、
    還本終身壽險、防癌終身健康保險，每期月繳保險費合計1,
    961 元，現正常繳費中，均有上開保險公司函覆文件在卷可
    參（見本院卷第121 至128 頁）。是聲請人非但未依本院上
    開裁定為補正，並有違反消債條例第82條據實報告義務之情
    事，且益證聲請人並無何不可歸責於己之事由致履行協商條
    件顯有重大困難之情形。
  (六)因此，本件聲請人於協商成立後，既無情事變更事由，且無
    重大履行困難之處，其不履行協商條件自與本條例之規定不
    符。又聲請人如認原協商條件難以履行，現銀行公會已就曾
    經參加95年度債務協商毀諾之債務人提供「個別協商一致性
    方案」使能再進行協商，聲請人倘仍認原協商條件過苛，尚
    非不得與其債權人銀行再次進行解決債務之商談，亦得經由
    個別債權銀行協商程序以求適當履債。
四、綜上所述，本件更生之聲請，應予駁回，爰裁定如主文。
五、至於聲請人預納之郵務送達費3,400 元，未實際支出之部份
    ，於本件聲請人更生之聲請駁回確定後，始另行發還聲請人
    ，附此敘明。
中    華    民    國    98    年    3     月    10    日
              民事第一庭    法      官  黃信樺
上為正本係照原本作成
如不服本裁定，應於裁定送達後10日內，以書狀向本院提出抗告
，並繳納抗告費新臺幣1千元
中    華    民    國    98    年    3     月    10    日
                            書  記  官  李佳靜


司法院資訊處製作；財團法人民間司法改革基金會備份。
